【裁判字號】    97,訴,869
【裁判日期】    970813
【裁判案由】    商業會計法等
【裁判全文】
臺灣臺北地方法院刑事判決               97年度訴字第869號
    公  訴  人  臺灣臺北地方法院檢察署檢察官
    被      告  甲○○
    選任辯護人  葉鞠萱律師
上列被告因違反商業會計法等案件，經檢察官提起公訴（九十七
年度偵字第四五０二號），本院判決如下：
    主  文
甲○○無罪。
    理  由
一、公訴意旨略以：被告甲○○係址設臺北市中山區○○○路○
    段七二號七樓之八之「臺灣運通科技有限公司」（下稱臺灣
    運通公司）負責人，為稅捐稽徵法上之納稅義務人及商業會
    計法上之商業負責人，明知營業人應依銷售貨物或勞務之實
    際情況，據實開立統一發票，竟於民國九十五年一月至九十
    五年三月十四日其仍擔任負責人期間，明知該公司當時已無
    實際營運，並無銷貨事實，乃與自稱「東哥」及「蔣先生」
    之不詳年籍成年男子，共同基於幫助他人逃漏營業稅捐及填
    製不實會計憑證之概括犯意，連續多次將明知為不實之事項
    ，填製不實會計憑證即統一發票如附表一、二所示，交付予
    如附表一、二所示之勁草文化出版事業股份有限公司等營業
    人，作為進項憑證，各該如附表一、二所示營業人於依營業
    稅法申報營業稅時，持如附表一、二所示之統一發票用以申
    報扣抵銷項稅額，以此不正當方法幫助如附表一、二所示之
    公司逃漏稅捐。總計被告共計虛開不實統一發票七十一紙，
    銷售額合計一千二百三十四萬四千一百三十三元，幫助如附
    表一、二所示之營業人逃漏營業稅額共計六十一萬七千五百
    十五元，足以生損害於稅捐稽徵機關對於課稅管理之正確性
    及課稅之公平性。因認被告涉犯修正前商業會計法第七十一
    條第一款填載不實會計憑證罪、稅捐稽徵法第四十三條第一
    項幫助逃漏稅捐罪嫌云云。
二、按犯罪事實應依證據認定之，無證據不得認定犯罪事實，又
    不能證明被告犯罪或其行為不罰者，應諭知無罪之判決，刑
    事訴訟法第一百五十四條第二項、第三百零一條第一項分別
    定有明文。次按認定不利於被告之事實，須依積極證據，茍
    積極之證據本身存有瑕疵而不足為不利於被告事實之認定，
    即應為有利於被告之認定，更不必有何有利之證據，而此用
    以證明犯罪事實之證據，猶須於通常一般人均不至於有所懷
    疑，堪予確信其已臻真實者，始得據以為有罪之認定，倘其
    證明尚未達到此一程度，而有合理性之懷疑存在，致使無從
    為有罪之確信時，即應為無罪之判決，此有最高法院八十二
    年度臺上字第一六三號判決、七十六年臺上字第四九八六號
    、三十年上字第八一六號等判例意旨可資參照。
三、公訴人認被告涉犯修正前商業會計法第七十一條第一款填載
    不實會計憑證罪、稅捐稽徵法第四十三條第一項幫助逃漏稅
    捐罪嫌，係以被告坦認伊自九十五年一月起至九十五年三月
    十四日止係臺灣運通公司之登記負責人，共同被告乙○○坦
    認伊於九十五年三月十五日起擔任臺灣運通公司之登記負責
    人等情，及財政部臺北市國稅局審查三科查緝案件稽查報告
    書暨所附資料、營業人設立登記查簽表、臺灣運通公司之公
    司登記及變更登記等相關資料影本、領用統一發票購票證申
    請書、財政部臺北市國稅局進銷項憑證明細資料表、營業稅
    稅籍資料查詢作業、營業人進銷項交易對象彙加明細表、營
    業稅申報資料、領用統一發票商號查詢、專案申請調檔統一
    發票查核名冊、虛設行號查詢管制等件為其論據。訊據被告
    堅決否認有何公訴意旨所指之犯行，辯稱：於九十四年底，
    伊因臺灣運通公司經營不善，本欲結束公司經營，恰有戊○○與丁○○透過伊公司員工丙○○向伊表示欲購買臺灣通運
    公司，伊便將公司以新臺幣（下同）十萬元之代價轉讓與彼
    等二人，並與戊○○與丁○○二人所帶來之吳清標於九十五
    年一月五日簽立公司經營權及出資額轉讓契約書，伊於九十
    四年十二月三十日至九十五年一月五日實際簽約日中間某日
    ，即交代公司員工己○○將臺灣運通公司之財物、公司印鑑
    、變更登記所需資料、發票等均交給戊○○與丁○○，後來
    伊便離開公司至外地工作，未過問公司之事，惟該二人竟遲
    至九十五年三月十五日始辦理變更登記，契約中有約定出資
    轉讓之登記名義人由對方指定，伊係後來才知道公司轉讓登
    記給乙○○；如附表一、二所示之發票非伊開立或指示他人
    開立，本案所起訴之事實，均與伊無所關涉等語。
四、經查：
（一）按被告以外之人於審判外之言詞或書面陳述，除法律有規
      定者外，不得作為證據，刑事訴訟法第一百五十九條第一
      項定有明文；另按被告以外之人於審判外之陳述，雖不符
      前四條之規定，而經當事人於審判程序同意作為證據，法
      院審酌該言詞陳述或書面陳述作成時之情況，認為適當者
      ，亦得為證據；當事人、代理人或辯護人於法院調查證據
      時，知有第一百五十九條第一項不得為證據之情形，而未
      於言詞辯論終結前聲明異議者，視為有前項之同意；同法
      第一百五十九條之五規定甚明。本案據以認定事實之證據
      ，部分為傳聞證據，惟因被告、選任辯護人、公訴人於本
      院言詞辯論終結前，均未對於證據能力聲明異議，視為同
      意上開證據具備證據能力；本院審酌該等言詞陳述或書面
      陳述作成之情況，相關陳述人均未曾主張非出於任意性或
      不正取供，足信作成時之情況，應無違法或不當情事，因
      而認為適當，依刑事訴訟法第一百五十九條之五規定，該
      等言詞陳述或書面陳述，均具備證據能力而均得作為證據
      ，合先敘明。
（二）臺灣運通公司係於九十四年四月二十九日設立登記，由被
      告擔任登記負責人，直至九十五年三月十五日始改由共同
      被告乙○○擔任登記負責人；於九十五年一月間至同年三
      月間，臺灣運通公司曾開立如附表一、二所示之發票七十
      一紙，銷售額合計一千二百三十四萬四千一百三十三元，
      交付予如附表一、二所示之公司，該等公司並持以申請扣
      抵銷項稅額，共逃漏營業稅額共計六十一萬七千五百十五
      元，等情，除為被告所不爭執外，並有財政部臺北市國稅
      局審查三科查緝案件稽查報告書暨所附資料、營業人設立
      登記查簽表、臺灣運通公司之公司登記及變更登記等相關
      資料、領用統一發票購票證申請書、財政部臺北市國稅局
      進銷項憑證明細資料表、營業稅稅籍資料查詢作業、營業
      人進銷項交易對象彙加明細表、營業稅申報資料、領用統
      一發票商號查詢、專案申請調檔統一發票查核名冊、虛設
      行號查詢管制等件在卷可稽，自堪信為真實。
（三）惟被告辯稱伊於九十四年底時，因公司經營不善，即透過
      公司員工丙○○之介紹與戊○○與丁○○二人商談公司轉
      讓事宜，以十萬元代價將公司出售與戊○○與丁○○，並
      於九十五年一月五日與戊○○與丁○○二人所帶同之吳清
      標簽立公司經營權及出資額轉讓契約書，在九十五年一月
      五日簽約之前，伊即指示公司員工己○○將公司印鑑、相
      關資料、發票等資料交付予戊○○與丁○○二人，簽約後
      伊即離開公司，未再過問公司事宜等情；核與證人丙○○
      於本院審理時證稱：伊係臺灣運通公司之員工，受雇於被
      告，從事信用卡代償業務，九十四年底信用卡代償之業務
      有減縮的現象，伊在九十五年一月五日簽約之前即有聽聞
      被告提到轉讓公司之事，也有擔任被告與吳清標所簽立之
      公司經營權及出資額轉讓契約書之見證人；戊○○與丁○○二人係伊早期在南山人壽股份有限公司之同事，伊在被
      告轉讓公司前一年左右介紹戊○○與丁○○與被告認識；
      九十五年一月五日簽約之後伊還繼續在臺灣運通公司工作
      直到九十五年一月十六、十七日，因丁○○本來說要繼續
      做信用卡代償之業務，但卻沒有做，所以伊就離開；被告
      在九十五年一月五日簽約後就離開公司，九十五年一月五
      日至同年一月十六日間臺灣運通公司之真正負責人係丁○○等語（見本院九十七年六月二十四日審判筆錄）；證人
      戊○○於本院審理時證稱：伊知道九十四年十二月底臺灣
      運通公司欲轉讓經營權，是丁○○說要接手經營，伊陪同
      丁○○曾與被告商談多次，吳清標係丁○○帶去的，細節
      都是丁○○在談的，被告在簽約完後即離開臺灣運通公司
      ，伊後來有跟著丁○○在臺灣運通公司做了四、五個月，
      後來給薪不正常伊就離開等語（見本院九十七年六月二十
      四日審判筆錄）；證人己○○於本院審理時證稱：伊自臺
      灣運通公司成立之初，即擔任臺灣運通公司之會計，也作
      打掃、資料建檔之工作，九十五年初伊之老闆即被告說要
      換新老闆，即丁○○（綽號東哥）及戊○○（綽號蔣公）
      ，伊在公司換了新老闆以後，有繼續留到九十五年三、四
      月，伊係公司裡最後一個離開的舊員工，其他人九十五年
      一月就離開了，被告在九十四年十月、十一月就比較少進
      公司了；被告有將公司大小章、發票章、存摺等資料交給
      伊，跟伊說新的老闆要什麼就給他什麼等語（見本院九十
      七年七月三十日審判筆錄）；互核相符。另被告提出之公
      司經營權及出資額轉讓契約書第二條第（五）項亦載明：
      「於九十四年十二月三十日起甲方（即被告）已將公司之
      財物、業務、發票公司印鑑等相關帳冊均交任予乙方（即
      吳清標）」（見本院卷第四五頁、第四六頁），故被告上
      開辯稱，自堪信為真實。被告既於九十四年底即開始與戊○○與丁○○商談公司轉讓之事，並於九十五年一月五日
      正式簽立轉讓契約，復將公司印鑑、發票等相關資料均交
      付於續留在公司工作之己○○，以配合日後戊○○與丁○○二人經營公司之需求，隨即離開臺灣運通公司，不再過
      問公司事宜，則在被告離開臺灣運通公司後，臺灣運通公
      司於九十五年一月間至三月間所開立之發票，實難認與被
      告有何關涉。又被告與戊○○與丁○○帶同之吳清標簽立
      之公司轉讓契約中，約定關於股份轉讓及其變更登記所需
      之法律行為，均由被告委託對方全權處理，且出資轉讓之
      登記名義人，並由對方任意指定，此參契約書第二條第（
      四）、（六）項規定即明，關於變更登記之日期，契約中
      則未作明確約定，是關於公司變更登記之事，被告係信任
      戊○○與丁○○二人將依約辦理，始未特別在意公司負責
      人變更與否，是雖臺灣通運公司在被告簽立轉讓契約書後
      ，遲至於九十五年三月十五日係正式變更登記負責人，亦
      不得認在九十五年三月十五日前，被告仍係臺灣運通公司
      之實際負責人，對臺灣通運公司之事務有真正掌控之權。
（四）又臺灣運通公司九十五年一、二月之營業稅申報，係委由
      證人謝如幸為之，業據證人謝如幸於本院審理時證述明確
      （見本院九十七年七月三十日審判筆錄），而證人謝如幸
      所提出臺灣運通公司於九十五年二月二十四日所開立之統
      一發票（影本見本院卷第一四三頁），係證人己○○依據
      臺灣通運公司新老闆、即戊○○或是丁○○之指示開立的
      ，業據證人己○○於本院審理時證述明確（見本院卷第一
      ０八頁、第一一七頁）；參以證人丙○○於本院審理時證
      稱：九十五年一月五日至同年一月十六日間臺灣運通公司
      之真正負責人係丁○○（見本院卷第七一頁反面），證人
      戊○○於本院審理時證稱：發票係丁○○在處理的（見本
      院卷第七四頁）等語，可知被告將臺灣通運公司轉讓與戊○○與丁○○之後，丁○○確有實際掌控臺灣通運公司之
      運作，並指示證人己○○開立統一發票，益徵如附表一、
      二所示之發票確與被告無涉。雖證人丁○○於本院審理時
      否認曾指示公司員工開立臺灣通運公司之統一發票，並證
      稱被告將臺灣運通公司賣給伊和戊○○之時間係在九十五
      年一月五日簽約後之一、二個月，且直至伊將公司轉讓與
      乙○○之前，被告都還在臺灣運通公司裡；吳清標不是伊
      找來的；伊沒有帶乙○○去領過發票云云（見本院卷第一
      一三頁、第一一四頁、第一一八頁），惟證人丁○○上開
      證述，非但與證人丙○○、己○○、戊○○所為證述大相
      逕庭，亦與共同被告乙○○於本院準備程序時供稱：伊當
      時因為找不到工作，在九十五年三月間將伊之身分證正本
      交給丁○○答應擔任公司負責人，丁○○也有帶伊去領發
      票等語（見本院卷第四二頁反面）有所出入，顯見證人劉
      有隱瞞事實之嫌，況就被告、共同被告乙○○所為供述、
      證人丙○○、己○○、戊○○所為證述相互勾稽以觀，證
      人丁○○、戊○○就本案虛開發票供他人申報以逃漏稅捐
      之事，難認毫無關係，甚或立於主導之地位，故證人丁○○上開證詞尚難認定為真實可採。
（五）綜上，公訴人所提出之證據並無法證明被告有何幫助他人
      逃漏稅捐、填載不實會計憑證之犯行，此外，復查無其他
      積極證據，足資證明被告確有如公訴意旨所指訴之犯行，
      揆諸首揭規定及說明，本案既不能證明被告犯罪，即應為
      被告無罪判決之諭知，以免冤抑。
據上論斷，應依刑事訴訟法第三百零一條第一項，判決如主文。
本案經檢察官王志超到庭執行職務。
中    華    民    國    97    年    8     月    13    日
                    刑事第一庭  審判長法  官  陳興邦
                                      法  官  蘇嘉豐
                                      法  官  劉素如
上正本證明與原本無異。
如不服本判決，應於判決送達後10日內向本院提出上訴狀 (應抄
附繕本)。
                                      書記官  陳育君
中    華    民    國    97    年    8     月    13    日
附表一：
┌─┬───┬──┬──┬───┬──┬───┬───┐
│編│取得不│發票│臺灣│發票總│持以│持以申│逃漏營│
│號│實發票│月份│運通│金額  │申報│報扣抵│業稅額│
│  │營業人│    │科技│（新臺│扣抵│營業稅│（新臺│
│  │      │    │有限│幣）  │營業│之發票│幣）  │
│  │      │    │公司│      │稅之│總金額│      │
│  │      │    │開立│      │發票│（新臺│      │
│  │      │    │發票│      │張數│幣）  │      │
│  │      │    │張數│      │    │      │      │
├─┼───┼──┼──┼───┼──┼───┼───┤
│1 │浩克國│95年│1張 │9萬   │1張 │9萬   │4890元│
│  │際企業│2月 │    │7800元│    │7800元│      │
│  │有限公│    │    │      │    │      │      │
│  │司    │    │    │      │    │      │      │
│  │      │    │    │      │    │      │      │
├─┼───┼──┼──┼───┼──┼───┼───┤
│2 │立欣科│95年│22張│137萬 │22張│137萬 │6萬   │
│  │技有限│1、2│    │2910元│    │2910元│8647元│
│  │公司  │月  │    │      │    │      │      │
│  │      │    │    │      │    │      │      │
├─┼───┼──┼──┼───┼──┼───┼───┤
│3 │琦普士│95年│5張 │201萬 │5張 │201萬 │10萬  │
│  │科技股│1、2│    │6430元│    │6430元│822元 │
│  │份有限│月  │    │      │    │      │      │
│  │公司  │    │    │      │    │      │      │
├─┼───┼──┼──┼───┼──┼───┼───┤
│4 │迪倫有│95年│4張 │2萬   │4張 │2萬   │1380元│
│  │限公司│1、2│    │7600元│    │7600元│      │
│  │      │月  │    │      │    │      │      │
│  │      │    │    │      │    │      │      │
├─┼───┼──┼──┼───┼──┼───┼───┤
│合│      │    │32張│351萬 │    │      │17萬  │
│計│      │    │    │4740元│    │      │5739元│
│  │      │    │    │      │    │      │      │
│  │      │    │    │      │    │      │      │
└─┴───┴──┴──┴───┴──┴───┴───┘
附表二：
┌─┬───┬──┬──┬───┬──┬───┬───┐
│編│取得不│發票│臺灣│發票總│持以│持以申│逃漏營│
│號│實發票│月份│運通│金額  │申報│報扣抵│業稅額│
│  │營業人│    │科技│      │扣抵│營業稅│      │
│  │      │    │有限│      │營業│之發票│      │
│  │      │    │公司│      │稅之│總金額│      │
│  │      │    │開立│      │發票│      │      │
│  │      │    │發票│      │張數│      │      │
│  │      │    │張數│      │    │      │      │
├─┼───┼──┼──┼───┼──┼───┼───┤
│1 │勁草文│95年│6張 │218萬 │6張 │218萬 │10萬  │
│  │化出版│3月 │    │9060元│    │9060元│9453元│
│  │事業股│    │    │      │    │      │      │
│  │份有限│    │    │      │    │      │      │
│  │公司  │    │    │      │    │      │      │
├─┼───┼──┼──┼───┼──┼───┼───┤
│2 │浩克國│95年│13張│37萬  │13張│37萬  │1萬   │
│  │際企業│3月 │    │1900元│    │1900元│8597元│
│  │有限公│    │    │      │    │      │      │
│  │司    │    │    │      │    │      │      │
├─┼───┼──┼──┼───┼──┼───┼───┤
│3 │亞育資│95年│5張 │159萬3│5張 │159萬3│7萬   │
│  │訊股份│3月 │    │元    │    │元    │9501元│
│  │有限公│    │    │      │    │      │      │
│  │司    │    │    │      │    │      │      │
├─┼───┼──┼──┼───┼──┼───┼───┤
│4 │丹妮歐│95年│5張 │154萬 │5張 │154萬 │7萬   │
│  │若拉有│3月 │    │3000元│    │3000元│7151元│
│  │限公司│    │    │      │    │      │      │
├─┼───┼──┼──┼───┼──┼───┼───┤
│5 │健晨實│95年│10張│313萬 │10張│313萬 │15萬  │
│  │業股份│3、4│    │5430元│    │5430元│6774元│
│  │有限公│月  │    │      │    │      │      │
│  │司    │    │    │      │    │      │      │
├─┼───┼──┼──┼───┼──┼───┼───┤
│合│      │    │39張│882萬 │    │      │44萬  │
│計│      │    │    │9393元│    │      │1776元│
│  │      │    │    │      │    │      │      │
│  │      │    │    │      │    │      │      │
└─┴───┴──┴──┴───┴──┴───┴───┘


司法院資訊處製作；財團法人民間司法改革基金會備份。
